【裁判字號】    89,交上更(一),44
【裁判日期】    891213
【裁判案由】    過失致死
【裁判全文】
臺灣高等法院刑事判決                        八十九年度交上更(一)字第四四號
    上  訴  人  丙○○
    即  被  告
    選任辯護人  王東山
                許文生
右上訴人因過失致死案件，不服臺灣臺北地方法院八十六年度交訴字第七六號中華民
國八十七年三月十六日第一審判決（起訴案號：臺灣臺北地方法院檢察署八十六年度
偵字第一一八六五號）提起上訴，經判決後，由最高法院發回更審，本院判決如左：
    主  文
原判決撤銷。
丙○○從事業務之人，因業務上之過失致人於死，處有期徒刑壹年。緩刑伍年，緩刑
期內付保護管束。
    事  實
一、丙○○係台北市政府公車處司機，為從事駕駛業務之人，於民國（下同）八十六
    年五月十五日下午四時五十五分許，駕駛ＡＢ－四一七號營業大客車，沿台北市
    ○○路○段內側車道東向行駛途經該路四段六二六號前變換車道至慢車道，準備
    靠站停車時，本應注意該處有八公尺寬行人穿越道，依道路交通安全規則第九十
    三條第一項第一款：在市區○○道上，時速不得超過三十公里，及道路交通安全
    規則第九十七條第五款在快慢車道間變換車道時，應注意安全距離，與道路交通
    安全規則第一百零三條：汽車行近行人穿越道前，應減速慢行，與道路交通安全
    規則第九十四條第三條汽車行駛時，駕駛人應注意車前狀況及兩車併行之間隔，
    並隨時採取必要之安全措施，及道路交通安全規則第九十八條第一項第六款：變
    換車道時應注意安全距離等之規定，應減速慢行注意右側來車及保持安全距離及
    兩車併行之間隔，且依當時狀況亦無不能注意之情形，竟疏未注意仍以三十九公
    里時速斜向變換車道至向右邊慢車道路面急駛，致公車右側車體與輪胎與同向右
    側由陳菊芬所駕駛之車號ＳＵＹ－一二三號輕型機車擦撞，使陳菊芬人車倒地打
    轉後，陳菊芬再被衝滑遭丙○○駕駛之ＡＢ－四一七號大客車右後輪重撞並帶動
    ，致陳菊芬身體多處擦傷，顱骨碎裂，腦髓脫出死亡。
二、案經丙○○自首及被害人陳菊芳之配偶乙○○訴由臺北市政府警察局松山分局移
    送臺灣臺北地方法院檢察署檢察官偵查起訴。
    理  由
一、訊據上訴人即被告雖坦承於右揭時地發生車禍，惟辯稱略以：「我當時跟他沒有
    擦撞，是他滑倒傾斜的撞過來撞到右門」等語，經查：
(一)、認定犯罪事實所憑之證據及其認定之理由：
、丙○○係台北市政府公車處司機，為從事駕駛業務之人，業經核對身分記明筆錄
    在卷，其於八十六年五月十五日下午四時五十五分許駕駛ＡＢ－四一七號營業大
    客車，沿台北市○○路○段內側車道東向行駛途經該路四段六二六號前變換車道
    至慢車道，準備靠站停車時，該處有八公尺寬行人穿越道（原審卷第十一頁現場
    圖、第七一頁相片），被告亦陳明知悉該處之行人穿越道（相卷第七頁），而依
    道路交通安全規則第九十三條第一項第一款：在市區○○道上，時速不得超過三
    十公里之規定，道路交通安全規則第九十七條第五款在快慢車道間變換車道時，
    應注意安全距離，與道路交通安全規則第一百零三條：汽車行近行人穿越道前，
    應減速慢行，及道路交通安全規則第九十四條第三項汽車行駛時，駕駛人應注意
    車前狀況及兩車併行之間隔，並隨時採取必要之安全措施等規定，應減速慢行注
    意右側來車及保持安全距離，且依當時狀況亦無不能注意之情形，竟仍以三十九
    公里時速（原審卷第六三頁車輛行車紀錄器圓圖）斜向變換車道至向右邊慢車道
    路面（相卷第八頁道路交通事故調查報告表公車行向與肇事後斜向停置於慢車道
    上），是其已違反前開道路交通安全規則規定，至臺北市車輛行車事故鑑定委員
    會意見書記載該處限速四十公里，與被告自陳時速二十公里（偵卷第二五頁反面
    ），未見及慢車道限速三十公里之規定與原審卷第六三頁車輛行車紀錄器圓圖，
    車速三十九公里之證據，此部分自不得為被告有利事證。依本院五七號卷第三二
    頁被告自繪圖與偵卷第七頁道路交通事故調查報告表、原審卷第七二頁現場相片
    ，可知肇事地為慢車道，被告以車速三十九公里（原審卷第六三頁車輛行車紀錄
    器圓圖），違反道路交通安全規則第九十三條第一項第一款：在市區○○道上，
    時速不得超過三十公里之規定與道路交通安全規則第九十七條第五款在快慢車道
    間變換車道時，應注意安全距離之規定。
、依機車倒地位置與地上刮痕長達六公尺與刮痕在被告所駕公車右側（偵卷第七頁
    道路交通事故調查報告表），並均在慢車道上，可知被害人騎機車依道路交通安
    全規則第九十九條第一款、第二款規定，在慢車道行駛，並無過失，被告則違反
    道路交通安全規則第九十四條第三條汽車行駛時，駕駛人應注意車前狀況及兩車
    併行之間隔，並隨時採取必要之安全措施規定。再依機車刮地痕與被告公車停放
    位置（偵卷第七頁道路交通事故調查報告表）呈近平行線狀態，可知公車驟行以
    時速三十九公里，快速向右變換車道靠站而停，擦撞同向機車，致公車之右後輪
    （相片見相卷第三四頁與原審卷第七五頁）與車體上均有刮痕，是應與機車擦撞
    甚明（機車左側相片見相卷第三五頁、第三六頁），被告稱機車自行滑倒之詞應
    不可採，至道路交通事故調查報告表第二頁之雙方車輛損壞部位與臺北市車輛行
    車事故鑑定委員會意見書，雖記載公車右側車身無明顯擦痕（相卷第十頁、偵卷
    第二五頁，鑑定意見書錄自自道路交通事故調查報告表所載），但此等記載與相
    卷第三三頁輪胎刮痕與第三四頁公車車身刮痕相片不符，自不得為被告有利事證
    。
、被告於八十六年五月十五日警訊時已坦承：「我於今日下午十七時左右駕駛ＡＢ
    －四一七號營大客車，沿八德路四段西向東行駛，至八德路四段六二六號前時，
    我要靠右側公車站牌上下乘客，就在此時我車右後車輪忽然將騎乘ＳＵＹ－一二
    三號輕機車，沿我右後方行駛而來之駕駛陳菊芬之頭部輾過，以致陳菊芬頭部破
    裂死亡」、「當時肇事處有一斑馬線人行穿越道」等語，而依卷附卷片交通事故
    補充資料亦顯示註明被告所駕駛之大客車車輪，右後車身下緣各有碎肉、血跡、
    刮痕、被害人所騎機車上亦有多處擦痕及血跡，被害人所受傷害依照片所示有多
    處擦傷、頭部顱骨碎裂，足見係輾壓所致，另按現場圖示營業大客車與機車同向
    沿八德路四段東向行駛，肇事後營業大客車停於松山農會站牌前，右側前、後距
    南側路邊為三點二及四點一公尺，被害人躺在營業大客車右後車尾附近，血跡位
    於營業大客車右後輪煞痕起點，機車左倒於血跡附近，刮地痕向東南斜伸長約六
    公尺等情，本件肇事是兩車先有擦撞以致被害人人車倒地帶滾，被害人再被彈滑
    至被告所駕駛大客車右後輪處再遭重撞，乃被告變換車道未注意右後來車及未減
    速慢行，保持安全距離所致。另被害人陳菊芬因本件車禍遭丙○○駕駛之ＡＢ－
    四一七號大客車右後輪重撞並帶動，致陳菊芬身體多處擦傷，顱骨碎裂，腦髓脫
    出死亡，亦經檢察官督同法醫師相驗製有勘驗筆錄、驗斷書、相驗屍體證明書（
    偵查卷第十六頁，載明騎機車被公車壓死，臚骨碎裂創等）在卷足按，而被告行
    車車速達時速三十九公里亦有車輛行車紀錄器圓圖（原審卷第六三頁）在卷足憑
    。
(二)、對於被告有利之證據不採納之理由：
、被告雖辯稱略以：「我當時跟他沒有擦撞，是他滑倒傾斜的撞過來撞到右門」等
    語（原審卷第三一頁），但不論係被告公車撞機車或被告稱之機車撞公車，依被
    告所陳，應有「擦撞」之情，然而，行進中之機車「滑倒」，如非「擦撞」外，
    應有其滑倒之原因（如路面不平坑洞或油跡），但全卷除被告聲請訊問之證人甲
    ○○稱被害人闖黃燈過斑馬線就滑倒外（原審卷第九二頁），並無任何證據足以
    證明現場地面上有足以致被害人自行滑倒之物，而偵卷第七頁道路交通事故調查
    報告表之現場圖上亦無任何機車滑倒之記事或現場有任何足致機車滑倒物之記載
    ，市被告稱機車滑倒之詞，顯不可採。而被告已陳明有「擦撞」，事後確又改稱
    ：「我沒有與機車擦撞」等語（原審卷第四五頁），足見所陳前後矛盾，另證人
    甲○○在此之前已陳明：「（你有無見到公車撞到被害人？）我過來時，摩托車
    已撞到車底下」等語（原審卷第九一頁），則其應無從見及機車撞到車底前之過
    程，則被告稱機車滑倒之詞與證人甲○○陳稱「機車撞到車底下」前所見之情形
    ，顯與實情不符而均不足取。
、被告於警初訊諉稱時速僅約二十公里（偵查卷第九頁、相卷第六頁），但原審調
    得車輛行車紀錄器圓圖（原審卷第六三頁車輛行車紀錄器圓圖），發現被告於肇
    事前之時速為三十九公里時速，被告即改稱沒超過四十公里（原審卷第六十頁）
    ，顯見被告推諉卸責之情，而肇事地點緊靠路邊，為慢車道（相卷第二四頁、原
    審卷第七三頁），則被告係在限速三十公里之慢車道以三十九公里速度違規斜向
    變換車道行駛。至被告稱被害人駕機車超速，與被告公車未保持安全距離等詞，
    但並無任何證據證明，且被害人如超速，被告公車向右變換車道，亦不可能被公
    車撞及，是被告稱被害人超速之情顯不可採。
、被告雖稱有證人甲○○目睹，但相卷第一頁之電請相驗報告書已載明現場並無目
    擊者（相卷第一頁），且警方是日在場處理，亦未訊問任何證人，被告之警訊亦
    無任何有關證人之陳述，顯見是否有被告自舉之證人甲○○目睹，已堪置疑。證
    人甲○○雖曾書立證明書（原審卷第三九頁），且證稱：「我住在八德路那邊，
    我見公車開車過去，摩托車騎很快過來，可能是摩托車要超車，因摩托車車速很
    快，我過來時摩托車已撞到車底下，連人車撞到公車後面車底下，我沒見到公車
    撞到摩托車」等語（原審卷第九一頁），但查被告於原審已坦承：「是他滑倒傾
    斜的撞過來，撞到右門」等語（原審卷第三一頁），則證人稱：「我沒見到公車
    撞到摩托車」等語，顯與被告所陳不一，又證人既已陳明：「（你有無見到公車
    撞被害人？）我過來時摩托車已撞到車底下」等語（原審卷第九一頁），顯見其
    並未目睹「摩托車已撞到車底下」前之過程，其所陳顯不可採。而肇事地點為台
    北市○○路○段六二六號前，證人住八德路四段六四０號，並陳明距肇事地二十
    多公尺（原審卷第九一頁），其縱係目睹，應從肇事地點後之角度於肇事發生後
    （如發出聲響），始得目睹，而該現場復係騎樓停滿機車與公車站牌（原審卷第
    七二頁相片），且慢車道之路旁停滿小客車，被告亦陳稱停有汽車，而機車約與
    停放之汽車等高（相片見相卷第二四頁、原審卷第七三頁），是證人自無從目睹
    「擦撞」（相片見原審卷第七三頁反面角度），且證人陳述與被告在前自陳有「
    擦撞」及公車輪胎上明顯刮痕（相卷第三三頁相片）與公車右側面上之擦撞刮痕
    （相卷第三四頁、原審卷第七五頁）與機車左側之刮擦痕（相卷第三五頁）等均
    不符，是應以被告在前所陳「擦撞」與事證為憑，則證人甲○○所陳應不足為被
    告有利事證。
、證人即警員張金星雖稱當時未見到擦痕與輪胎擦痕（原審卷第三一頁），但其為
    製作道路交通事故調查報告表之警員，該公車輪胎與右側之擦刮痕相片（相卷第
    三三頁、第三四頁）為三組（即刑事組）當天採證，並據其陳明，則依刑事專業
    判斷，專業之刑事偵查員採證應較一般警員為正確，自應以採證相片為證據。至
    辯護意旨以擦撞被害人機車左側，機車應往右倒等語置辯（機車左側刮痕見相卷
    第三五頁），但被害人之機車之倒地位置在被害人左側（相卷第八頁道路交通事
    故調查報告表），顯見擦撞後被害人向左跌，機車慣性往右，則機車之左側或右
    側著地，顯受被害人在受撞擊之剎那間，將機車駕駛把手往左或往右之影響，辯
    護意旨以此稱無擦撞，與前述不符，亦與被告自陳與被害人擦撞之詞不合（原審
    卷第三一頁），而隨機查考之卷附最高法院八十八年度台上字第六五三六號、八
    十六年度台上字第二二０四號、八十六年度台上字第七四三號、八十五年度台上
    字第六一三六號判決所載事實與本案類似，均為大客車擦撞或擠壓在右側之機車
    ，而右後輪輾壓被害人，至被害人之機車則有往右或往左傾跌之不同情形，足見
    辯護意旨以被害人機車向左傾跌，推論被害人自行跌倒與相類似之案件不符，自
    不足取，本件應係被告超速變換車道至慢車道擠壓擦撞在慢車道上行駛之被害人
    機車致肇事甚明。
(三)、按變換車道時應注意安全距離。又在市區○○道上，時速不得超過三十公里。而
    在快慢車道間變換車道時，應注意安全距離。另汽車行近行人穿越道前，應減速
    慢行。且汽車行駛時，駕駛人應注意車前狀況及兩車併行之間隔，並隨時採取必
    要之安全措施等，道路交通安全規則第九十八條第一項第六款、第九十三條第一
    項第一款、第九十七條第五款、第九十四條第三項分別定有明文，被告駕駛車輛
    自應注意上開道路交通安全規定，而依當時狀況亦無不能注意之情形，竟疏未注
    意發生肇事，自有過失，台北市車輛行車事故鑑定委員會、台北市政府交通局覆
    議結果亦同此結論，有鑑定意見書及覆議意見書在卷可參。且其過失行為與被害
    人之死亡有相當因果關係。
(四)、綜上，本件事證明確，被告所辯係卸責而不足憑信，其犯行洵堪認定，應依法論
    科。
二、被告係台北市政府公車處司機，為從事駕駛業務之人，核其所為，係犯刑法第二
    百七十六條第二項之罪。被告肇事後，警方獲報時不知肇事人姓名，警員前往現
    場處理時，被告坦承為肇事人，有自首查詢表在卷可查，是其對於未發覺之犯罪
    自首接受裁判，應減輕其刑。
三、原審予以論罪科刑固非無見，惟查：肇事地點前為八公尺寬之行人穿越道（原審
    卷第十一頁現場圖、第七一頁相片），被告行經該處未站停車時，本應注意道路
    交通安全規則第九十三條第一項第一款：在市區○○道上，時速不得超過三十公
    里之規定，道路交通安全規則第九十七條第五款在快慢車道間變換車道時，應注
    意安全距離之規定，道路交通安全規則第一百零三條汽車行近行人穿越道前，應
    減速慢行之規定，道路交通安全規則第九十四條第三條汽車行駛時，駕駛人應注
    意車前狀況及兩車併行之間隔，並隨時採取必要之安全措施等規定，減速慢行注
    意右側來車及保持安全距離，原判決僅記載道路交通安全規則第九十八條第一項
    第六款之變換車道時應注意安全距離之規定。以上原判決疏未詳查，容有未洽，
    是被告上訴意旨仍執前詞否認犯罪指摘原判決不當，雖無理由，惟原判決既有可
    議，自應將原判決予以撤銷改判，爰審酌被告為公車司機，為靠站違規超速變換
    車道致被害人死亡，犯罪後推諉犯行，復反以被害人違規置辯、案發後未與被害
    人家屬和解（發回更審後始與被害人家屬和解），及其過失程度等一切情狀，量
    處有期徒刑壹年。被告前未曾受有期徒刑以上刑之宣告，此有臺灣高等法院檢察
    署刑案記錄簡覆表在卷可查，其因一時失慎致有上開犯行，經此刑之宣告後當知
    所惕勉自勵，信無再犯之虞，且其於上訴並發回更審後與被害人成立和解賠償被
    害人家屬（見卷附和解書），亟需維持工作，因認本件之宣告刑以暫不執行為適
    當，爰併予宣告緩刑伍年，以鼓勵向上，並期自新，惟被告為職業駕駛，駕駛輕
    忽致肇本件事端且諉責予被害人，足徵其對路權與生命權之尊重尚乏正確認識，
    仍需專人協助其有正確法律觀念並督促其合法且安全駕駛，爰並宣告緩刑期內付
    保護管束。
據上論斷，應依刑事訴訟法第三百六十九條第一項前段、第三百六十四條、第二百九
十九條第一項前段、刑法第二百七十六條第二項、第六十二條前段、第七十四條第一
款、第九十三條第一項，罰金罰鍰提高標準條例第一條前段，判決如主文。
本案經檢察官王安明到庭執行職務。
中    華    民    國    八十九    年      十二      月      十三        日
                              臺灣高等法院刑事第七庭
  審判長法  官 吳  啟  民
                                        法  官 林  瑞  斌
                                        法  官 施  俊  堯
右正本證明與原本無異。
如不服本判決應於收受送達後十日內向本院提出上訴書狀，其未敘述上訴之理由者並
得於提起上訴後十日內向本院補提理由書（均須按他造當事人之人數附繕本）。
                                        書記官 顏  志  豪
中    華    民    國    八十九    年      十二      月      十四        日
附錄:本判決論罪科刑法條全文
刑法第二百七十六條第二項
從事業務之人，因業務上之過失致人於死者，處五年以下有期徒刑或拘役，得併科三
千元以下罰金。


司法院資訊處製作；財團法人民間司法改革基金會備份。
